ACORDAO-COMPLETO-2558159

ACÓRDÃO 2194/2023 ATA 7/2023 - PRIMEIRA CÂMARA

VISTOS, relatados e discutidos estes autos de tomada de contas especial instaurada pelo Fundo Nacional de Assistência Social (FNAS) contra Edson Nunes Lustosa, ex-prefeito de Paranã/TO (gestão 2005-2008) , devido à omissão no dever de prestar contas dos recursos recebidos no exercício de 2008 para custeio dos programas Proteção Social Básica (PSB) e Proteção Social Especial (PSE) .
ACORDAM os Ministros do Tribunal de Contas da União, reunidos em sessão da 1ª Câmara, ante as razões expostas pelo relator, e com fundamento nos arts. 169, inciso VI, e 212 do Regimento Interno c/c o art. 8º da Resolução-TCU 344/2022, em: 
9.1. arquivar os presentes autos sem julgamento do mérito.
9.2. encaminhar cópia desta decisão ao responsável e ao FNAS, informando-lhes que o inteiro teor deste acórdão e do relatório e do voto que o fundamentam está disponível no endereço eletrônico www.tcu.gov.br/acordaos.

Tomada de contas especial instaurada devido à omissão no dever de prestar contas dos recursos recebidos no exercício de 2008 para custeio dos programas Proteção Social Básica (PSB) e Proteção Social Especial (PSE).

Primeira Câmara

Município de Paranã/TO

3. Responsável: Edson Nunes Lustosa (XXX.476.701-XX), ex-prefeito

13.1. Ministros presentes: Jhonatan de Jesus (na Presidência), Benjamin Zymler e Jorge Oliveira (Relator).
13.2. Ministro-Substituto convocado: Augusto Sherman Cavalcanti.
13.3. Ministro-Substituto presente: Weder de Oliveira.

JORGE OLIVEIRA

Trata-se de tomada de contas especial instaurada contra Edson Nunes Lustosa, ex-prefeito de Paranã/TO (gestão 2005-2008) , em razão de omissão no dever de prestar contas dos recursos transferidos pelo Fundo Nacional de Assistência Social (FNAS) no exercício de 2008 para custeio dos programas Proteção Social Básica (PSB) e Proteção Social Especial (PSE) .
2.	Reproduzo, a seguir, trechos da instrução elaborada pela Secretaria de Controle Externo de Tomada de Contas Especial, atual Unidade de Auditoria Especializada em Tomada de Contas Especial (AudTCE) , que analisou a matéria:
	"[...]
	HISTÓRICO
	2. Em 11/2/2022, com fundamento na IN-TCU 71/2012, alterada pela IN-TCU 76/2016, e DN-TCU 155/2016, o dirigente da Secretaria Especial do Desenvolvimento Social autorizou a instauração da tomada de contas especial (peça 16) . O processo foi registrado no Sistema e-TCE com o número 4.592/2019.
	3. Os recursos [foram] repassados pelo Fundo Nacional de Assistência Social ao município de Paranã/TO, no exercício de 2008, na modalidade fundo a fundo, conforme Demonstrativo de Parcelas Pagas (peça 2) . 
	4. O fundamento para a instauração da tomada de contas especial, conforme consignado na matriz de responsabilização elaborada pelo tomador de contas, foi a constatação da seguinte irregularidade: 
	'Não comprovação da boa e regular aplicação dos recursos federais repassados à Prefeitura Municipal de Paranã/TO, em face da omissão no dever de prestar contas dos valores transferidos, no âmbito do PSB/PSE-2008, no exercício de 2008, cujo prazo encerrou-se em 1/3/2010.'
	5. Os responsáveis arrolados na fase interna foram devidamente comunicados e, diante da ausência de justificativas suficientes para elidir a irregularidade e da não devolução dos recursos, instaurou-se a tomada de contas especial.
	6. No relatório (peça 26) , o tomador de contas concluiu que o prejuízo importaria no valor original de R$ 18.893,20, imputando-se a responsabilidade a Edson Nunes Lustosa, Prefeito Municipal no período de 1/1/2005 a 31/12/2008, na condição de gestor dos recursos e Edymee de Cassia Pereira da Costa Tocantins, Prefeita Municipal no período de 1/1/2009 a 31/12/2012, na condição de prefeita sucessora. 
	7. Em 10/3/2022, a Controladoria-Geral da União emitiu o relatório de auditoria (peça 29) , em concordância com o relatório do tomador de contas. O certificado de auditoria e o parecer do dirigente do órgão de controle interno concluíram pela irregularidade das presentes contas (peças 30 e 31) .
	8. Em 3/4/2022, o ministro responsável pela área atestou haver tomado conhecimento das conclusões contidas no relatório e certificado de auditoria, bem como do parecer conclusivo do dirigente do órgão de controle interno, manifestando-se pela irregularidade das contas, e determinou o encaminhamento do processo ao Tribunal de Contas da União (peça 32) .
	9. Apesar de o tomador de contas haver incluído Edymee de Cassia Pereira da Costa Tocantins como responsável neste processo, após análise realizada sobre a documentação acostada aos autos, conclui-se que sua responsabilidade deve ser excluída, uma vez que não há evidências de que tenha tido participação na irregularidade aqui verificada. 
	10. Na instrução inicial (peça 36) , analisando-se os documentos nos autos, concluiu-se pela necessidade de realização de citação para a seguinte irregularidade: 
	10.1. Irregularidade 1: não comprovação da boa e regular aplicação dos recursos federais repassados ao município de Paranã/TO, em face da omissão no dever de prestar contas dos valores transferidos, no âmbito do PSB/PSE-2008, no exercício de 2008, cujo prazo encerrou-se em 1/3/2010.
	10.1.1. Evidências da irregularidade: documentos técnicos presentes nas peças 1, 2, 8, 15, 16, 19, 20 e 24.
	10.1.2. Normas infringidas: art. 37, caput, c/c o art. 70, parágrafo único, da Constituição da República Federativa do Brasil; art. 93 do Decreto-lei 200/1967; art. 66 do Decreto 93.872/1986; Portaria-MDS 96, de 26 de março de 2009.
	10.2. Débitos relacionados ao responsável Edson Nunes Lustosa:
	Data de Ocorrência
	Valor Histórico (R$) 
		Data de Ocorrência
	Valor Histórico (R$) 

	7/3/2008
	1.021,20
		21/2/2008
	460,00

	1/4/2008
	1.021,20
		20/3/2008
	460,00

	22/4/2008
	1.021,20
		15/5/2008
	460,00

	9/5/2008
	1.021,20
		11/6/2008
	560,00

	13/6/2008
	1.021,20
		1/7/2008
	660,00

	2/7/2008
	1.021,20
		15/8/2008
	840,00

	9/8/2008
	1.021,20
		10/9/2008
	880,00

	4/9/2008
	1.021,20
		13/10/2008
	880,00

	3/12/2008
	1.021,20
		12/11/2008
	980,00

	23/12/2008
	1.021,20
		25/2/2008
	480,00

	30/12/2008
	1.021,20
		22/12/2008
	1.000,00

	10.2.1. Cofre credor: Fundo Nacional de Assistência Social.
	10.2.2. Responsável: Edson Nunes Lustosa.
	10.2.2.1. Conduta: não demonstrar a boa e regular aplicação dos recursos federais recebidos e geridos por meio do instrumento em questão, no exercício de 2008, em face da omissão na prestação de contas, cujo prazo encerrou-se em 1/3/2010.
	10.2.2.2. Nexo de causalidade: a conduta descrita impediu o estabelecimento do nexo causal entre as possíveis despesas efetuadas com os recursos recebidos, no âmbito do instrumento em questão, no exercício de 2008.
	10.2.2.3. Culpabilidade: não há excludentes de ilicitude, de culpabilidade e de punibilidade; é razoável supor que o responsável tinha consciência da ilicitude de sua conduta; era exigível conduta diversa da praticada, qual seja, desincumbir-se do seu dever por meio da apresentação da prestação de contas no prazo e forma devidos. 
	11. Encaminhamento: citação.
	12. Em cumprimento ao pronunciamento da unidade (peça 38) , foi efetuada citação do responsável, nos moldes adiante:
	Comunicação: Ofício 35607/2022 - Seproc (peça 42) 
Data da Expedição: 28/7/2022
Data da Ciência: não houve (Ausente) (peça 44) 
Observação: Ofício enviado para o endereço do responsável, conforme pesquisa na base de dados no sistema da Receita Federal, custodiada pelo TCU (peça 39) .

	Comunicação: Ofício 35608/2022 - Seproc (peça 41) 
Data da Expedição: 28/7/2022
Data da Ciência: não houve (Ausente) (peça 43) 
Observação: Ofício enviado para o endereço do responsável, conforme pesquisa na base de dados no sistema do Renach, custodiada pelo TCU (peça 39) .

	Comunicação: Ofício 35609/2022 - Seproc (peça 40) 
Data da Expedição: 28/7/2022
Data da Ciência: 5/8/2022 (peça 45) 
Nome Recebedor: o próprio responsável
Observação: Ofício enviado para o endereço do responsável, conforme pesquisa na base de dados no sistema do TSE, custodiada pelo TCU (peça 39) .
Fim do prazo para a defesa: 20/8/2022

	13. Conforme Despacho de Conclusão das Comunicações Processuais (peça 46) , as providências inerentes às comunicações processuais foram concluídas. 
	14. Transcorrido o prazo regimental, o responsável Edson Nunes Lustosa permaneceu silente, devendo ser considerado revel, nos termos do art. 12, § 3º, da Lei 8.443/1992.
	ANÁLISE DOS PRESSUPOSTOS DE PROCEDIBILIDADE DA IN/TCU 71/2012
	Avaliação de Viabilidade do Exercício do Contraditório e Ampla Defesa
	15. Verifica-se que não houve o transcurso de mais de dez anos desde o fato gerador sem que tenha havido a notificação do responsável pela autoridade administrativa federal competente (art. 6º, inciso II, c/c o art. 19 da IN-TCU 71/2012, modificada pela IN-TCU 76/2016) , uma vez que o fato gerador da irregularidade sancionada ocorreu em 2/3/2010, e o responsável foi notificado sobre a irregularidade pela autoridade administrativa competente conforme segue:
	15.1. Edson Nunes Lustosa, por meio do ofício acostado à peça 11, recebido em 25/8/2014, conforme AR (peça 12) .
	Valor de Constituição da TCE 	
	16. Verifica-se, ainda, que o valor atualizado do débito apurado (sem juros) em 1/1/2017 é de R$ 31.903,43, e que apesar de ser inferior ao limite de R$ 100.000,00 constitui TCE em conjunto com os Débitos 3042/2021 e 2560/2019, do mesmo responsável cuja soma ultrapassa o valor de R$ 100.000,00, conforme os arts. 6º, § 1°, e 19 da IN-TCU 71/2012, modificada pela IN-TCU 76/2016. 
	OUTROS PROCESSOS/DÉBITOS NOS SISTEMAS DO TCU COM OS MESMOS RESPONSÁVEIS
	17. Informa-se que foram encontrados processos no Tribunal com o mesmo responsável:
	Responsável
	Processo

	Edson Nunes Lustosa
	Processo 027.990/2015-0 [TCE, encerrado, 'Motivo: Não consecução dos objetivos pactuados no Contrato de Repasse nº 177.260-72/2005, firmado entre a Prefeitura Municipal de Paranã/TO e o Ministério das Cidades']

	18. A tomada de contas especial está, assim, devidamente constituída e em condição de ser instruída.
	EXAME TÉCNICO
	19. Em exame, TCE instaurada pela Secretaria Especial do Desenvolvimento Social em razão de omissão no dever de prestar contas de recursos repassados no exercício de 2008 por meio do Fundo Nacional de Assistência Social.
	Da validade das notificações:
	[...]
	21. [...] a validade da citação via postal não depende de que o aviso de recebimento seja assinado pelo próprio destinatário da comunicação, o que dispensa, no caso em tela, a entrega do AR em 'mãos próprias'. A exigência da norma é no sentido de o Tribunal verificar se a correspondência foi entregue no endereço correto, residindo aqui a necessidade de certeza inequívoca. 
	22. Não é outra a orientação da jurisprudência do TCU, conforme se verifica dos julgados a seguir transcritos:
	'São válidas as comunicações processuais entregues, mediante carta registrada, no endereço correto do responsável, não havendo necessidade de que o recebimento seja feito por ele próprio.' (Acórdão 3648/2013-TCU-Segunda Câmara, Relator: Ministro José Jorge) ;
	'É prescindível a entrega pessoal das comunicações pelo TCU, razão pela qual não há necessidade de que o aviso de recebimento seja assinado pelo próprio destinatário. Entregando se a correspondência no endereço correto do destinatário, presume-se o recebimento da citação.' (Acórdão 1019/2008-TCU-Plenário, Relator: Ministro Benjamin Zymler) ;
	'As comunicações do TCU, inclusive as citações, deverão ser realizadas mediante Aviso de Recebimento (AR) , via Empresa Brasileira de Correios e Telégrafos, bastando para sua validade que se demonstre que a correspondência foi entregue no endereço correto.' (Acórdão 1526/2007-TCU-Plenário, Relator: Ministro Aroldo Cedraz) .
	23. A validade do critério de comunicação processual do TCU foi referendada pelo Supremo Tribunal Federal, nos termos do julgamento do MS-AgR 25.816/DF, por meio do qual se afirmou a desnecessidade da ciência pessoal do interessado, entendendo-se suficiente a comprovação da entrega do 'AR' no endereço do destinatário:
	'EMENTA: AGRAVO REGIMENTAL. MANDADO DE SEGURANÇA. DESNECESSIDADE DE INTIMAÇÃO PESSOAL DAS DECISÕES DO TRIBUNAL DE CONTAS DA UNIÃO. ART. 179 DO REGIMENTO INTERNO DO TCU. INTIMAÇÃO DO ATO IMPUGNADO POR CARTA REGISTRADA, INICIADO O PRAZO DO ART. 18 DA LEI 1.533/1951 DA DATA CONSTANTE DO AVISO DE RECEBIMENTO. DECADÊNCIA RECONHECIDA. AGRAVO IMPROVIDO.
	O envio de carta registrada com aviso de recebimento está expressamente enumerado entre os meios de comunicação de que dispõe o Tribunal de Contas da União para proceder às suas intimações.
	O inciso II do art. 179 do Regimento Interno do TCU é claro ao exigir apenas a comprovação da entrega no endereço do destinatário, bastando o aviso de recebimento simples.' 
	Da revelia do responsável Edson Nunes Lustosa
	24. No caso vertente, a citação do responsável (Edson Nunes Lustosa) se deu em endereços provenientes de pesquisas de endereços realizadas pelo TCU, porquanto, devido ao insucesso de realizar a citação em endereços constantes na base de dados da Receita (peça 39) , buscou-se a notificação em endereços provenientes de outras bases de dados públicas custodiadas pelo TCU (TSE e Renach) e das bases de dados do próprio TCU. A entrega dos ofícios citatórios nesses endereços ficou comprovada conforme detalhamento a seguir:
	24.1. Edson Nunes Lustosa, Ofício 35609/2022 - Seproc (peça 40) , origem no sistema do TSE, com AR (peça 45) .
	25. Nos processos do TCU, a revelia não leva à presunção de que seriam verdadeiras todas as imputações levantadas contra os responsáveis, diferentemente do que ocorre no processo civil, em que a revelia do réu opera a presunção da verdade dos fatos narrados pelo autor (Acórdão 1009/2018-TCU-Plenário, Relator: Ministro Bruno Dantas; 2.369/2013 - Plenário, Relator: Ministro Benjamin Zymler e 2.449/2013 - Plenário, Relator: Ministro Benjamin Zymler) . Dessa forma, a avaliação da responsabilidade do agente não pode prescindir da prova existente no processo ou para ele carreada. 
	26. Ao não apresentar sua defesa, o responsável deixou de produzir prova da regular aplicação dos recursos sob sua responsabilidade, em afronta às normas que impõem aos gestores públicos a obrigação legal de, sempre que demandados pelos órgãos de controle, apresentar os documentos que demonstrem a correta utilização das verbas públicas, a exemplo do contido no art. 93 do Decreto-lei 200/1967: 'quem quer que utilize dinheiros públicos terá de justificar seu bom e regular emprego na conformidade das leis, regulamentos e normas emanadas das autoridades administrativas competentes.' 
	27. Mesmo as alegações de defesa não sendo apresentadas, considerando o princípio da verdade real que rege esta Corte, procurou-se buscar, em manifestações do responsável na fase interna desta Tomada de Contas Especial, se havia algum argumento que pudesse ser aproveitado a seu favor. 
	28. No entanto, o responsável não se manifestou na fase interna, não havendo, assim, nenhum argumento que possa vir a ser analisado e posteriormente servir para afastar as irregularidades apontadas.
	29. Em se tratando de processo em que a parte interessada não se manifestou acerca das irregularidades imputadas, não há elementos para que se possa efetivamente aferir e reconhecer a ocorrência de boa-fé na conduta do responsável, podendo este Tribunal, desde logo, proferir o julgamento de mérito pela irregularidade das contas, conforme os termos dos §§ 2º e 6º do art. 202 do Regimento Interno do TCU. (Acórdão 2064/2011-TCU-Primeira Câmara (Relator: Ministro Ubiratan Aguiar) , 6.182/2011 - 1ª Câmara (Relator: Ministro Weber de Oliveira) , 4.072/2010 - 1ª Câmara (Relator: Ministro Valmir Campelo) , 1.189/2009 - 1ª Câmara (Relator: Ministro Marcos Bemquerer) , 731/2008 - Plenário (Relator: Ministro Aroldo Cedraz) .
	30. Dessa forma, o responsável Edson Nunes Lustosa deve ser considerado revel, nos termos do art. 12, § 3º, da Lei 8.443/1992, devendo as contas serem julgadas irregulares, condenando-o ao débito apurado.
	Prescrição da Pretensão Punitiva
	31. Vale ressaltar que a pretensão punitiva do TCU, conforme Acórdão 1441/2016-TCU-Plenário, Relator: Ministro Benjamin Zymler, que uniformizou a jurisprudência acerca dessa questão, subordina-se ao prazo geral de prescrição indicado no art. 205 do Código Civil, que é de dez anos, contado da data de ocorrência da irregularidade sancionada, nos termos do art. 189 do Código Civil, sendo este prazo interrompido pelo ato que ordenar a citação, a audiência ou a oitiva do responsável.
	32. No caso em exame, ocorreu a prescrição, uma vez que a irregularidade sancionada ocorreu em 2/3/2010, e o ato de ordenação da citação ocorreu em 28/6/2022.
	CONCLUSÃO
	33. Em face da análise promovida na seção 'Exame Técnico', verifica-se que Edson Nunes Lustosa não logrou comprovar a boa e regular aplicação dos recursos, instado a se manifestar, optou pelo silêncio, configurando a revelia, nos termos do § 3º do art. 12 da Lei 8.443/1992. Ademais, inexistem nos autos elementos que demonstrem a boa-fé do responsável ou a ocorrência de outras excludentes de culpabilidade.
	34. Verifica-se também que houve a prescrição da pretensão punitiva, conforme análise já realizada.
	35. Tendo em vista que não constam dos autos elementos que permitam reconhecer a boa-fé do responsável, sugere-se que as suas contas sejam julgadas irregulares, nos termos do art. 202, § 6º, do Regimento Interno do TCU, com a imputação do débito atualizado monetariamente e acrescido de juros de mora, nos termos do art. 202, § 1º, do Regimento Interno do TCU, descontado o valor eventualmente recolhido.
	36. Por fim, como não houve elementos que pudessem modificar o entendimento acerca das irregularidades em apuração, mantém-se a matriz de responsabilização presente na peça 35.
	PROPOSTA DE ENCAMINHAMENTO
	37. Diante do exposto, submetemos os autos à consideração superior, propondo ao Tribunal:
	a) considerar revel o responsável Edson Nunes Lustosa, para todos os efeitos, dando-se prosseguimento ao processo, com fulcro no art. 12, § 3º, da Lei 8.443/1992; 
	b) excluir da relação processual Edymee de Cassia Pereira da Costa Tocantins;
	c) julgar irregulares, nos termos dos arts. 1º, inciso I; 16, inciso III, alíneas 'a' e 'c', da Lei 8.443/1992, c/c os arts. 19 e 23, inciso III, da mesma Lei, as contas do responsável Edson Nunes Lustosa, condenando-o ao pagamento das importâncias a seguir especificadas, atualizadas monetariamente e acrescidas dos juros de mora, calculadas a partir das datas discriminadas até a data da efetiva quitação do débito, fixando-lhe o prazo de quinze dias, para que comprove, perante o Tribunal, o recolhimento das referidas quantias aos cofres do Fundo Nacional de Assistência Social, nos termos do art. 23, inciso III, alínea 'a', da citada lei, c/c o art. 214, inciso III, alínea 'a', do Regimento Interno do TCU.  
	Débitos relacionados ao responsável Edson Nunes Lustosa (CPF: XXX.476.701-XX) :
	Data de Ocorrência
	Valor Histórico (R$) 
		Data de Ocorrência
	Valor Histórico (R$) 

	7/3/2008
	1.021,20
		21/2/2008
	460,00

	1/4/2008
	1.021,20
		20/3/2008
	460,00

	22/4/2008
	1.021,20
		15/5/2008
	460,00

	9/5/2008
	1.021,20
		11/6/2008
	560,00

	13/6/2008
	1.021,20
		1/7/2008
	660,00

	2/7/2008
	1.021,20
		15/8/2008
	840,00

	9/8/2008
	1.021,20
		10/9/2008
	880,00

	4/9/2008
	1.021,20
		13/10/2008
	880,00

	3/12/2008
	1.021,20
		12/11/2008
	980,00

	23/12/2008
	1.021,20
		25/2/2008
	480,00

	30/12/2008
	1.021,20
		22/12/2008
	1.000,00

	Valor atualizado do débito (com juros) em 20/9/2022: R$ 58.652,79.
	d) autorizar, desde logo, a cobrança judicial das dívidas, caso não atendida a notificação, na forma do disposto no art. 28, inciso II, da Lei 8.443/1992;
	e) autorizar também, desde logo, se requerido, com fundamento no art. 26 da Lei 8.443/1992, c/c o art. 217, § 1º, do Regimento Interno do TCU, o parcelamento da (s) dívida (s) em até 36 parcelas, incidindo, sobre cada parcela, corrigida monetariamente, os correspondentes acréscimos legais, fixando-lhe o prazo de quinze dias, a contar do recebimento da notificação, para comprovar, perante o Tribunal, o recolhimento da primeira parcela, e de trinta dias, a contar da parcela anterior, para comprovar os recolhimentos das demais parcelas, devendo incidir, sobre cada valor mensal, atualizado monetariamente, os juros de mora devidos, no caso do débito, na forma prevista na legislação em vigor, alertando o responsável de que a falta de comprovação do recolhimento de qualquer parcela importará o vencimento antecipado do saldo devedor, nos termos do § 2º do art. 217 do Regimento Interno deste Tribunal; 
	f) enviar cópia do acórdão a ser prolatado à Procuradoria da República no Estado do Tocantins, nos termos do § 3º do art. 16 da Lei 8.443/1992, c/c o § 7º do art. 209 do Regimento Interno do TCU, para adoção das medidas cabíveis; e
	g) enviar cópia do acórdão que vier a ser proferido à Secretaria Especial do Desenvolvimento Social e ao responsável, para ciência;
	h) informar à Procuradoria da República no Estado do Tocantins, à Secretaria Especial do Desenvolvimento Social e ao responsável que a presente deliberação, acompanhada do relatório e do voto que a fundamentam, está disponível para a consulta no endereço www.tcu.gov.br/acordaos, além de esclarecer que, caso requerido, o TCU poderá fornecer sem custos as correspondentes cópias, de forma impressa; e
	i) informar à Procuradoria da República no Estado do Tocantins que, nos termos do parágrafo único do art. 62 da Resolução-TCU 259/2014, os procuradores e membros do Ministério Público credenciados nesta Corte podem acessar os presentes autos de forma eletrônica e automática, ressalvados apenas os casos de eventuais peças classificadas como sigilosas, as quais requerem solicitação formal."
3.	O Ministério Público junto ao TCU, representado neste processo pelo Subprocurador-Geral Lucas Rocha Furtado, manifestou-se de acordo com a proposta de encaminhamento formulada pela unidade técnica.
	É o relatório.

não há.

Subprocurador-Geral Lucas Rocha Furtado

TOMADA DE CONTAS ESPECIAL. PARANÃ/TO. OMISSÃO NO DEVER DE PRESTAR CONTAS DOS RECURSOS RECEBIDOS NO ÂMBITO DOS PROGRAMAS PSB E PSE NO EXERCÍCIO DE 2008. CITAÇÃO DO EX-PREFEITO. REVELIA. PRESCRIÇÃO. ARQUIVAMENTO.

TOMADA DE CONTAS ESPECIAL (TCE)

Em exame tomada de contas especial instaurada pelo Fundo Nacional de Assistência Social (FNAS) contra Edson Nunes Lustosa, ex-prefeito de Paranã/TO (gestão 2005-2008) , devido à omissão no dever de prestar contas dos recursos recebidos no exercício de 2008 para custeio dos programas Proteção Social Básica (PSB) e Proteção Social Especial (PSE) .
2.	No âmbito deste Tribunal, o responsável foi regularmente citado, não recolheu o débito, nem apresentou defesa. Por não atender à citação, deve o responsável ser considerado revel para todos os efeitos, tendo regular prosseguimento o processo, consoante previsto no art. 12, § 3º, da Lei 8.443/92.
3.	O dever de prestar contas, de matriz constitucional, é inerente à gestão de recursos públicos, constituindo um dos pilares do sistema republicano. Segundo jurisprudência pacífica do Tribunal de Contas da União e do Supremo Tribunal Federal, ao gestor incumbe provar a boa e regular aplicação do dinheiro público recebido, sendo seu o ônus da prova. Cabe-lhe, dessa forma, apresentar, a tempo e a hora, em boa ordem, toda a documentação comprobatória da aplicação dos valores que lhe foram confiados, sendo certo que tal comprovação deva ser feita mediante o estabelecimento do nexo entre o desembolso dos recursos federais recebidos e os comprovantes relacionados às despesas realizadas no objeto do ajuste.
4.	O processo de tomada de contas especial, tendo em vista a sua natureza jurídica e a sua finalidade de avaliar a correta aplicação de recursos públicos por parte daquele que o geriu, é um processo eminentemente documental, cabendo ao gestor apresentar os documentos exigidos pela lei para comprovar a correta aplicação dos recursos recebidos.
5.	No presente caso, a omissão do responsável em prestar contas e a ausência de qualquer elemento de defesa que lhe por ele possa ser aproveitado impedem que se afira a destinação dada aos valores transferidos, impondo-se, em consequência, o julgamento pela irregularidade das contas e a condenação em débito pela totalidade dos recursos federais repassados.
6.	A unidade técnica e o Ministério Público se manifestaram neste sentido, contudo opinaram pela impossibilidade de aplicação de multa ao responsável, conforme as balizas adotadas no Acórdão 1441/2016-TCU-Plenário.
7.	Observo, porém, que, com a edição da Resolução-TCU 344/2022, que regulou a prescrição no âmbito deste Tribunal, unificando as pretensões ressarcitória e punitiva sob uma mesma regra, a aplicação dessa jurisprudência acabou sendo superada.
8.	Em consequência, passo a analisar a ocorrência da prescrição com base nas premissas estabelecidas no novo normativo.
9.	Em se tratando de irregularidade na aplicação dos recursos do PSE/PSB, o marco inicial de contagem do prazo prescricional corresponde à data limite para apresentação da prestação de contas ao FNAS, que ocorreu em 30/07/2009, conforme informado na Nota Técnica 7.145/DEFNAS/SNAS/MDS (peça 4) .
10. 	O art. 5º da referida Resolução estabelece os marcos que interrompem a prescrição, entre os quais se incluem quaisquer atos inequívocos de apuração. Amoldam-se a esse conceito, entre outros, os seguintes documentos contidos nos autos:
	a) Ofício 7.145/DEFNAS/SNAS/MDS, de 28/09/2009 (peça 4) ;
	b) Nota Técnica 7.389/2014-CPCRFF/CGPG/DEFNAS, de 31/07/2014 (peça 8) ;
	c) Nota Técnica 4.296/2015-CPCRFF/CGPG/DEFNAS, de 05/10/2015, que encaminhou o processo para a abertura de tomada de contas especial (peça 20) ;
	d) Relatório do Tomador de Contas 249/2019, de 05/07/2019 (peça 26) ;
	e) primeira instrução da unidade técnica do TCU, em 27/06/2022 (peça 36) ;
11.	O Ofício 7.145/DEFNAS/SNAS/MDS inaugurou a tramitação processual, ao notificar os responsáveis sobre o término do prazo estabelecido para prestação de contas. A partir desse momento, a próxima intervenção do órgão repassador só veio a se materializar mediante a Nota Técnica 7.389/2014-CPCRFF/CGPG/DEFNAS, mais de 4 anos depois.
12.	Consequentemente, como o processo ficou paralisado de 28/09/2009 a 31/07/2014 conclui-se pela ocorrência da prescrição na modalidade intercorrente (art. 8º da Resolução-TCU 344/2022) , uma vez excedido o prazo de 3 anos, conforme entendimento fixado no item 9.2 do Acórdão 534/2023-TCU-Plenário: 
	"fixar entendimento (...) no sentido de que o marco inicial da fluição da prescrição intercorrente se inicia somente a partir da ocorrência do primeiro marco interruptivo da prescrição ordinária, consoante elencado no art. 5º da nominada Resolução"
13.	Desse modo, o presente feito deve ser arquivado sem julgamento de mérito, dando-se ciência do decidido aos interessados.
	Assim, divirjo, pelos motivos acima expostos, dos pareceres da unidade técnica e do MP/TCU e VOTO por que o Tribunal adote a minuta de acórdão que ora submeto à apreciação deste Colegiado.
TCU, Sala das Sessões, em 7 de março de 2023.
JORGE OLIVEIRA 
Relator